---
title: 'Práctica 2: ¿Cómo realizar la limpieza y análisis de datos?'
author: "David Fernández Álvarez y Sara Robisco Cavite"
date: "Diciembre 2022"
output:
  html_document:
    highlight: default
    number_sections: yes
    theme: cosmo
    toc: yes
    toc_depth: 2
    includes:
      in_header: 75.584-PEC-header.html
  word_document: default
  pdf_document:
    highlight: zenburn
    toc: yes
---

```{r setup, include=FALSE}
knitr::opts_chunk$set(echo = TRUE)
```

****
# Introducción
****
## Presentación
En esta práctica se elabora un caso práctico orientado a aprender a identificar los datos relevantes para un proyecto analítico y usar las herramientas de integración, limpieza, validación y análisis de las mismas.

## Competencias
En esta práctica se desarrollan las siguientes competencias del Máster de Data Science:

*   Capacidad de analizar un problema en el nivel de abstracción adecuado a cada situación y aplicar las habilidades y conocimientos adquiridos para abordarlo y resolverlo.
*   Capacidad para aplicar las técnicas específicas de tratamiento de datos (integración, transformación, limpieza y validación) para su posterior análisis.

## Objetivos 
Los objetivos concretos de esta práctica son:

* Aprender a aplicar los conocimientos adquiridos y su capacidad de resolución de problemas en entornos nuevos o poco conocidos dentro de contextos más amplios o multidisciplinares.
* Saber identificar los datos relevantes y los tratamientos necesarios (integración, limpieza y validación) para llevar a cabo un proyecto analítico.
* Aprender a analizar los datos adecuadamente para abordar la información contenida en los datos.
* Identificar la mejor representación de los resultados para aportar conclusiones sobre el problema planteado en el proceso analítico.
* Actuar con los principios éticos y legales relacionados con la manipulación de datos en función del ámbito de aplicación.
* Desarrollar las habilidades de aprendizaje que les permitan continuar estudiando de un modo que tendrá que ser en gran medida autodirigido o autónomo.
* Desarrollar la capacidad de búsqueda, gestión y uso de información y recursos en el ámbito de la ciencia de datos.

## Descripción de la práctica a realizar
El objetivo de esta actividad será el tratamiento de un dataset, que puede ser el creado en la Práctica 1 o bien cualquier dataset libre disponible en Kaggle https://www.kaggle.com.

Un ejemplo de dataset con el que podéis trabajar es el “Heart Attack Analysis & Prediction dataset”: https://www.kaggle.com/datasets/rashikrahmanpritom/heart-attack-analysis-predictiondataset

Importante: si se elige un dataset diferente al propuesto es importante que este contenga una amplia variedad de datos numéricos y categóricos para poder realizar un análisis más rico y poder responder a las diferentes preguntas planteadas en el enunciado de la práctica.


# Tareas a realizar

## Descripción del dataset. ¿Por qué es importante y qué pregunta/problema pretende responder?

Para describir el dataset de una forma visual, cargamos las librerías ggplot2 y dplry.

```{r echo=TRUE, message=FALSE, warning=FALSE}
# https://cran.r-project.org/web/packages/ggplot2/index.html
if (!require('ggplot2')) install.packages('ggplot2'); library('ggplot2')
# https://cran.r-project.org/web/packages/dplyr/index.html
if (!require('dplyr')) install.packages('dplyr'); library('dplyr')
```

Ahora cargamos el fichero de datos.

```{r}
dataset <- read.csv('./dataset/detecciones_ondas_gravitacionales.csv',stringsAsFactors = FALSE)
filas=dim(dataset)[1]
```

Para describir el conjunto de datos en profundidad vamos a comenzar verificando su estructura:

```{r}
str(dataset)
```

Observamos que tenemos 119 registros corespondientes con datos de ondas gravitacionales y 36 variables que los caracterizan. A continuación describimos las variables:

**name**
  cadena de caracteres con el identificador de la detección de la onda gravitacional.
  
  
## Integración y selección de los datos de interés a analizar. Puede ser el resultado de adicionar diferentes datasets o una subselección útil de los datos originales, en base al objetivo que se quiera conseguir.

Aquí podemos hacer un análisis de los datos relevantes como los que hemos visto en la teoría para decidir qué datos tomar.

## Limpieza de los datos.

### ¿Los datos contienen ceros o elementos vacíos? Gestiona cada uno de estos casos.

### Identifica y gestiona los valores extremos.

## Análisis de los datos.

### Selección de los grupos de datos que se quieren analizar/comparar (p.ej., si se van a comparar grupos de datos, ¿cuáles son estos grupos y qué tipo de análisis se van a aplicar?)

### Comprobación de la normalidad y homogeneidad de la varianza.

### Aplicación de pruebas estadísticas para comparar los grupos de datos. En función de los datos y el objetivo del estudio, aplicar pruebas de contraste de hipótesis, correlaciones, regresiones, etc. Aplicar al menos tres métodos de análisis diferentes.

## Representación de los resultados a partir de tablas y gráficas. 
Este apartado se puede responder a lo largo de la práctica, sin necesidad de concentrar todas las representaciones en este punto de la práctica. Lo dejo aquí para acordarnos de poner todas las gráficas y tablas posibles.

## Resolución del problema.

## Vídeo.
