---
title: 'Práctica 2: ¿Cómo realizar la limpieza y análisis de datos?'
author: "David Fernández Álvarez y Sara Robisco Cavite"
date: "Diciembre 2022"
output:
  pdf_document:
    highlight: zenburn
    toc: yes
    toc_depth: 2
    latex_engine: xelatex
  word_document: default
  html_document:
    highlight: default
    number_sections: yes
    theme: cosmo
    toc: yes
    toc_depth: 2
    includes:
      in_header: 75.584-PEC-header.html
---

```{r setup, include=FALSE}
knitr::opts_chunk$set(echo = TRUE)
```

\pagebreak

# 1. Introducción y descripción del dataset

## 1.1. ¿Por qué es importante y qué pregunta/problema pretende responder?

La importancia de este conjunto de datos radica en nuestra curiosidad por conocer más a fondo los datos que componen las **detecciones de ondas gravitacionales** detectadas por el consorcio **LIGO, VIRGO y KAGRA**, tanto las confirmadas como las rechazadas. La idea es aprender más de estos fenómenos gracias a sus datos.

Con estos datos queremos intentar responder algunas preguntas:

* ¿Qué intervalos de masas de objetos son los más detectados?

* ¿Influyen las masas de los objetos antes de la colisión en la masa del objeto resultante?

* ¿Hay periodos del año donde haya más probabilidad de detecciones de cierta masa? Si es así ¿De qué región del espacio provienen?

* ¿Cuáles son las detecciones más cercanas? ¿Y las más lejanas?


## 1.2. Descripción visual y estructura

Para describir el dataset de una forma visual, cargamos las librerías `ggplot2` y `dplry`:

```{r echo=TRUE, message=FALSE, warning=FALSE}
# https://cran.r-project.org/web/packages/ggplot2/index.html
if (!require('ggplot2')) install.packages('ggplot2'); library('ggplot2')
# https://cran.r-project.org/web/packages/dplyr/index.html
if (!require('dplyr')) install.packages('dplyr'); library('dplyr')
```

Ahora cargamos el fichero de datos:

```{r}
dataset <- read.csv('../dataset/detecciones_ondas_gravitacionales.csv',                             stringsAsFactors = FALSE)
filas=dim(dataset)[1]
```

Para describir el conjunto de datos en profundidad vamos a comenzar verificando su estructura:

```{r}
str(dataset)
```

Observamos que tenemos **119 registros** corespondientes con datos de ondas gravitacionales y **36 variables** que los caracterizan. A continuación describimos las variables:

- **name**:
  cadena de caracteres con el identificador de la detección de la onda gravitacional.
  
- **version**:
  versión de la detección. Se revisan periódicamente.
  
- **release**:
  datos de la comunicación de la detección, si es confirmada, si es descartada...
  
- **gps**:
  fecha y hora de la detección en formato GPS.
  
- **mass_1**:
  masa del primer objeto en masas solares.
  
- **mass_1_upper**:
  valor máximo del rángo de error de la masa del primer objeto.
  
- **mass_1_lower**:
  valor mínimo del rángo de error de la masa del primer objeto.
  
- **mass_2**:
  masa del segundo objeto en masas solares.
  
- **mass_2_upper**:
  valor máximo del rángo de error de la masa del segundo objeto.
  
- **mass_2_lower**:
  valor mínimo del rángo de error de la masa del segundo objeto.
  
- **network_snr**:
  ratio señal/ruido en la red.
  
- **network_snr_upper**:
  valor máximo del rángo de error del ratio señal/ruido en la red.
  
- **network_snr_lower**:
  valor mínimo del rángo de error del ratio señal/ruido en la red.
  
- **distance**: 
  distancia a la que se ha producido la colisión, en Megapársecs.
  
- **distance_upper**:
  valor máximo del rángo de error de la distancia.
  
- **distance_lower**:
  valor mínimo del rángo de error de la distancia.
  
- **chi_eff**:
  correlación de campo z de las fusiones de agujeros negros binarios.
  
- **chi_eff_upper**:
  valor máximo del rángo de error de la correlación de campo.
  
- **chi_eff_lower**:
  valor mínimo del rángo de error de la correlación de campo.
  
- **total_mass**:
  masa total de ambos cuerpos. Medida en masas solares.
  
- **total_mass_upper**:
  valor máximo del rángo de error de la masa total.
  
- **total_mass_lower**:
  valor mínimo del rángo de error de la masa total.
  
- **chirp_mass**:
  masa efectiva de un sistema binario. Medida en masas solares.
  
- **chirp_mass_upper**:
  valor máximo del rángo de error de la masa efectiva.
  
- **chirp_mass_lower**:
  valor mínimo del rángo de error de la masa efectiva.
  
- **detector_Frame_Chirp_Mass**:
  marco del detector de la masa efectiva. Medida en masas solares.
  
- **detector_Frame_Chirp_mass_upper**:
  valor máximo del rángo de error del marco del detector de la masa efectiva.
  
- **detector_Frame_Chirp_mass_lower**:
  valor mínimo del rángo de error del marco del detector de la masa efectiva.
  
- **redshift**:
  corrimiento al rojo, marca la velocidad a la que se alejan de nosotros.
  
- **redshift_upper**:
  valor máximo del rángo de error del corrimiento al rojo.
  
- **redshift_lower**:
  valor mínimo del rángo de error del corrimiento al rojo.
  
- **false_Alarm_Rate**:
  tasa de falsa alarma. La medida es años elevado a -1.
  
- **p_astro**:
  probabilidad de que el evento tenga un origen astrofísico.
  
- **final_mass**:
  masa final del objeto resultante tras la colisión. Medida en masas solares.
  
- **final_mass_upper**:
  valor máximo del rángo de error de la masa final.
  
- **final_mass_lower**:
  valor mínimo del rángo de error de la masa final.

## 1.3. Transformación de variables

Observamos que tenemos **seis variables** de tipo **caracter**: tres tienen el tipo adecuado, pero hay otras tres que deberían ser de tipo **numérico**: `false_alarm_rate`, `p_astro` y `final_mass`. Esto debemos corregirlo, para ello los transformaremos en numéricos:

```{r warning=FALSE}
 dataset$false_alarm_rate <- as.numeric(dataset$false_alarm_rate)
 dataset$p_astro <- as.numeric(dataset$p_astro)
 dataset$final_mass <- as.numeric(dataset$final_mass)

```

También convertimos las fechas de [formato GPS](https://gssc.esa.int/navipedia/index.php/Time_References_in_GNSS#GPS_Time_.28GPST.29) a fecha y obtenemos el mes de la detección:

```{r message=FALSE}
library(lubridate)
dataset$fecha <- as.POSIXct(dataset$gps, origin="1980-01-06", tz="UTC")
dataset$mes <- month(dataset$fecha)
```

También tenemos un campo en el que se indica si la detección es buena o no, ese es el campo `release`. Debemos transformarlo para poder clasificar las detecciones entre confirmadas o no y así poder sacar mejores conclusiones. Vamos a meter ese valor en una nueva variable:

```{r}
library(stringr)
dataset$tipo <- ifelse(str_detect(dataset$release, "confident"), "confident", "marginal")
```

Veamos ahora cuántas son detecciones de ondas gravitacionales **confirmadas** y cuántas no. Lo haremos mostrando un gráfico:

```{r}
plot(factor(dataset$tipo),main="Número de detecciones por tipo",xlab="Tipo"
     , ylab="Cantidad",col = "blue")
```

Tenemos unas **29 detecciones de tipo marginal**, hemos tomado además como marginales aquellas que no estaban etiquetadas. Para hacer cálculos nos quedaremos como las etiquetadas como **buenas**:

```{r}
# Eliminamos las filas de las ondas gravitacionales no confirmadas
dt_confident <- dataset[dataset$tipo!='marginal',]
```

Ahora mostramos cómo queda el análisis estadístico:

```{r}
summary(dt_confident)
```
  
  
# 2. Integración y selección de los datos de interés a analizar

### *Puede ser el resultado de adicionar diferentes datasets o una subselección útil de los datos originales, en base al objetivo que se quiera conseguir.*

Esta parte la obtendremos a partir de la **limpieza de los datos**, dejando como producto final un dataset con los datos relevantes.

## 2.1. Limpieza de los datos

### *¿Los datos contienen ceros o elementos vacíos? Gestiona cada uno de estos casos.*

Veamos las estadísticas de **valores nulos**:

```{r}
# Lo hacemos así porque hemos tenido problemas con la librería missForest
colSums(is.na(dt_confident))
```

En función a las dos tablas obtenidas vamos viendo qué valores no podemos usar debido a su enorme cantidad de valores vacíos. 

Por ejemplo: `detector_frame_chirp_mass`, `detector_frame_chirp_mass_upper` y
`detector_frame_chirp_mass_lower` tienen casi todos sus valores **nulos**. Por este motivo **descartaremos estas columnas**. Al ser datos del propio detector no son críticos y no afectarán a nuestro resultado final. 

También tenemos **valores vacíos** en los campos `total_mass` y `final_mass`. Son poquitos valores por lo que los imputaremos mediante **regresión lineal**. Comenzamos por `final_mass`:

```{r}
# Tomamos los registros con valores NA
vacios <- which(is.na(dt_confident$final_mass)) 

# Generamos nuestro modelo de regresión lineal
modelo_fm <- lm(final_mass ~ mass_1+mass_2+chirp_mass, data=dt_confident)

# Evaluamos el modelo
summary(modelo_fm)

```
Vemos que el **coeficiente de determinación** ajustado es **0.9993** por lo que el ajuste es muy bueno. Lo aplicamos:

```{r}
# Rellenamos los datos
dt_confident$final_mass[vacios] <- predict(modelo_fm, 
                                           newdata=dt_confident[vacios,c(34,5,8,23)] )

# Redondeamos a dos decimales
dt_confident$final_mass[vacios] <- round(dt_confident$final_mass[vacios],2)
```

Hacemos lo mismo con `total_mass`:

```{r}
# Tomamos los registros con valores NA
vacios <- which(is.na(dt_confident$total_mass)) 

# Generamos nuestro modelo de regresión lineal
modelo_tm <- lm(total_mass ~ chirp_mass+chi_eff+final_mass, data=dt_confident)

# Evaluamos el modelo
summary(modelo_tm)
```
Vemos que el **coeficiente de determinación** ajustado es **0.9999** por lo que el ajuste es muy bueno. Lo aplicamos:

```{r}
# Rellenamos los datos
dt_confident$total_mass[vacios] <- predict(modelo_tm, 
                                           newdata=dt_confident[vacios,c(20,23,17,34)] )

# Redondeamos a dos decimales
dt_confident$total_mass[vacios] <- round(dt_confident$total_mass[vacios],2)
```
Procederemos a **eliminar las columnas con valores vacíos**, así como variables que no aportan nada, dejando nuestro conjunto de datos listo para trabajar con él:

```{r}
# Eliminar columnas del dataframe
columnas_borrar <- c("version","release","gps","detector_frame_chirp_mass",
                     "detector_frame_chirp_mass_upper",
                     "detector_frame_chirp_mass_lower", "tipo",
                     "network_snr_upper","network_snr_lower",
                     "final_mass_upper","final_mass_lower","total_mass_upper",
                     "total_mass_lower","false_alarm_rate","p_astro")

ondas_g <- dt_confident[ , !(names(dt_confident) %in% columnas_borrar)]

head(ondas_g,5)
```

## 2.2. Identificación y gestión de los valores extremos

Creamos un subset "`ondas_g_num`" que contenga solamente las columnas **numéricas** de nuestro dataset para analizar sus valores extremos o *outliers*.

Tras esto, utilizamos la función `boxplot` para realizar un diagrama de caja por cada variable numérica, y obtenemos los valores *outliers* de aquellas que los tengan:

```{r}
ondas_g_num <- ondas_g %>% select(-name, -fecha)

# Creamos un panel de 4x6 (para tener suficiente espacio)
par(mfrow = c(4,6), mar = c(1,1,2,1), oma = c(1,0,1,1), cex.main=0.95)

# Creamos una lista de colores para cada boxplot
colors <- c("red", "orange", "yellow", "green", "blue", "brown", 
            "violet", "pink", "tomato", "gold", "lawngreen", "lightblue", 
            "magenta", "deepskyblue", "dodgerblue", "cornflowerblue", 
            "darkblue", "darkred", "darkorchid", "royalblue", "slateblue")

# Iteramos y creamos un boxplot por cada grupo de variables
valores <- list()
for (i in 1:21) {
  valores <- append(valores,
    boxplot(ondas_g_num[i], main = colnames(ondas_g_num[i]), 
            xlab = "A", col = colors[i]))
}
# Ponemos un título a la figura entera
mtext("Diagramas de caja para identificar los valores extremos", 
      side = 3, line = -0.1, outer = TRUE, font = 2)

# Obtenemos los valores "outliers" para cada variable, las que tengan
for (i in 1:21) {
  if (!is.null(valores[i]$out)) {
    print(sprintf("Valores extremos para '%s':", colnames(ondas_g_num[i])))
    print(valores[i]$out)
  }
}
```

Como podemos observar a partir de la variable `$out` de cada boxplot, hay **3 variables** con valores *outliers*, las cuales son:

- **`mass_2`**: Los valores outliers son `[87, 98.4, 105.5, 85]`
- **`distance_lower`**: Los valores outliers son `[48, 40, 104, 47, 42.1, 33.6, 45.3, 27.8]`
- **`chirp_mass_upper`**: Los valores outliers son `[-23, -30, -20, -21.7, -24.1, -33]`

Dado que no tenemos dudas ni pruebas para asegurar que la técnica de obtención de los datos ha sido incorrecta, ni consideramos que el uso de éstos afecte negativamente a nuestro análisis, tomaremos estos valores extremos como **datos válidos** y los seguiremos incluyendo en nuestro dataset.

# 3. Análisis de los datos

## 3.1. Selección de los grupos de datos que se quieren analizar/comparar
### *Por ejemplo, si se van a comparar grupos de datos, ¿cuáles son estos grupos y qué tipo de análisis se van a aplicar?*

Hemos decidido comparar los valores: `mass_1`, `mass_2`, `chirp_mass` y `final_mass`. La finalidad es conocer si hay **correlación** entre la masa final tras la colisión con la masa de cada cuerpo y la masa del sistema binario.

## 3.2. Comprobación de la normalidad y homogeneidad de la varianza

Comenzaremos comprobando la normalidad, para ello emplearemos el **test de Shapiro-Wilk**. 

- Comenzaremos por `mass_1`:

```{r}
shapiro.test(ondas_g$mass_1)
```

Observamos que el **p-valor es menor que 0.05**, por lo que se **rechaza** la hipótesis nula. Esto indica que los datos **no siguen una distribución normal**.

- Veamos qué ocurre con `mass_2`:

```{r}
shapiro.test(ondas_g$mass_2)
```

De nuevo el **p-valor es menor que 0.05**, por lo que se **rechaza** la hipótesis nula. Esto indica que los datos **no siguen una distribución normal**. 
- Veamos qué ocurre con `chirp_mass`:

```{r}
shapiro.test(ondas_g$chirp_mass)
```

Otra vez el **p-valor es menor que 0.05**, por lo que se **rechaza** la hipótesis nula. Por tanto, los datos **no siguen una distribución normal**.

- Veamos qué ocurre con `final_mass`:

```{r}
shapiro.test(ondas_g$final_mass)
```

Aquí también el **p-valor es menor que 0.05**, por lo que se **rechaza** la hipótesis nula. Por este motivo, los datos **no siguen una distribución normal**. 

- Como también nos interesa conocer si hay una época del año con más detecciones, ejecutaremos el test con el `mes`:

```{r}
shapiro.test(ondas_g$mes)
```

Vemos que en el `mes` **tampoco se sigue una distribución normal**.

Procedemos ahora a calcular la **homocedasticidad**. Al tener datos que no cumplen con la normalidad, debemos aplicar el **test de Fligner-Killeen**. Lo haremos por parejas con respecto al resultado, la masa final:

```{r}
fligner.test(mass_1 ~ final_mass, data = ondas_g)
```

Observamos que el **p-valor** devuelto es **muy superior a 0.05**, por lo que podemos concluir que la variable `mass_1` presenta **varianzas estadísticamente similares** para los diferentes valores de `final_mass`. 

Veamos si ocurre lo mismo con la masa del segundo objeto:

```{r}
fligner.test(mass_2 ~ final_mass, data = ondas_g)
```

De manera similar, el **p-valor es superior a 0.05**. Por lo tanto, la masa del segundo objeto presenta **varianzas estadísticamente parecidas** a los diferentes valores de la masa final. 

Finalmente comparamos con la masa del sistema binario:

```{r}
fligner.test(chirp_mass ~ final_mass, data = ondas_g)
```

Como era de esperar, el **p-valor es mayor a 0.05**. Esto indica que la varianza de la masa del sistema binario antes de la colisión es **muy similar a la varianza** de la masa final tras la colisión. 

Probemos si se corresponden las masas con la época del año, por si pasamos por alguna región en la que haya cuerpos más grandes:

```{r}
fligner.test(mes ~ final_mass, data = ondas_g)
```

Si bien no lo esperábamos, **existe homocedasticidad** en el caso de la masa final y el mes de detección.

Hemos obtenido homocedasticidad en los cuatro casos.

## 3.3. Aplicación de pruebas estadísticas para comparar los grupos de datos
### *En función de los datos y el objetivo del estudio, aplicar pruebas de contraste de hipótesis, correlaciones, regresiones, etc. Aplicar al menos tres métodos de análisis diferentes*

Como no se cumple la normalidad y los datos son claramente dependientes, para comparar datos aplicaremos **pruebas no paramétricas** como **Wilcoxon** y **Fligner-Killeen**. Los aplicaremos para responder a las preguntas de si influye la masa de los objetos antes de la colisión en la masa final y si hay alguna fecha en la que haya probabilidad de detección de determinadas masas:

```{r}
wilcox.test(final_mass ~ mes, data = ondas_g, subset = mes %in% c(1, 12))
```

No se observan diferencias significativas en la masa final con respecto a los meses del año. Esto indica que no hay una época del año con una mayor probabilidad de encontrar elementos más o menos masivos. 

- Pasemos a comparar la masa del primer cuerpo con la masa final. Usaremos **Fligner-Killeen** porque no podemos filtrar:

```{r}
fligner.test(final_mass ~ mass_1, data = ondas_g)
```

No se observan diferencias estadísticamente significativas entre la masa del primer objeto frente a la masa final. 

- Veamos si ocurre lo mismo con el segundo objeto:

```{r}
fligner.test(final_mass ~ mass_2, data = ondas_g)
```

Tampoco se observan diferencias estadísticamente significativas entre la masa del primer objeto frente a la masa final. 

- Veamos si ocurre lo mismo con la masa del sistema binario:

```{r}
fligner.test(final_mass ~ chirp_mass, data = ondas_g)
```

Tampoco existen diferencias significativas.

Ahora aplicaremos **regresión lineal** para aproximar la relación de dependencia lineal entre la **masa final** y las **masas individuales** de cada cuerpo, así como la **masa del sistema binario**. Primero hagamos un análisis visual de las variables a comparar:

```{r}
ondas_g_reducido <- ondas_g %>% select(mass_1, mass_2, chirp_mass, final_mass, mes)
plot(ondas_g_reducido, col = "blue")
```
A simple vista observamos que hay **correlación** entre `mass_1`, `mass_2`, `chirp_mass` y `final_mass`. No existe correlación con el `mes` de detección, por lo que lo descartaremos. Veamos qué dice la regresión lineal de la correlación entre `mass_1`, `mass_2`, `chirp_mass` y `final_mass`:

```{r}
modelo_lm = lm(final_mass~mass_1+mass_2+chirp_mass,data=ondas_g)
summary(modelo_lm)
```
La regresión nos indica que hay una **fuerte correlación** entre `mass_1`, `mass_2`, `chirp_mass` y `final_mass`, dando lugar a un **R-squared de 0.9994**. De hecho en los primeros apartados hemos imputado valores a `final_mass` aplicando un modelo similar.

Finalmente vamos a estudiar la correlación de las variables aplicando el **método de correlación de Spearman**.

```{r}
cor.test(ondas_g$final_mass,ondas_g$mass_1, method="spearman")
```
El **p-valor es significativo** y el **coeficiente de correlación es mayor a 0,97**. 

Veamos si se cumple con la masa del segundo objeto:

```{r}
cor.test(ondas_g$final_mass,ondas_g$mass_2, method="spearman")
```
El **p-valor es significativo** y el **coeficiente de correlación es mayor a 0,93**. 

Veamos si se cumple con la masa del sistema binario antes de la colisión:

```{r}
cor.test(ondas_g$final_mass,ondas_g$chirp_mass, method="spearman")
```
El **p-valor es significativo** y el **coeficiente de correlación es mayor a 0,98**.

# 4. Resolución del problema

A partir de los resultados obtenidos vamos a dar respuestas a las preguntas que nos hicimos al inicio:

* ***¿Qué intervalos de masas de objetos son los más detectados?***

Esto lo vemos con la siguiente gráfica:

```{r}
plot(factor(ondas_g$final_mass),main="Número de detecciones por masa final"
     ,xlab="Final_mass"
     , ylab="Cantidad",col = "blue")
```
Observamos que las mayores detecciones rondan las **56,4 masas solares**.

* ***¿Influyen las masas de los objetos antes de la colisión en la masa del objeto resultante?***

Tras aplicar el **test de correlación** y la **regresión** hemos observado que **sí influyen** las masas de ambos objetos, así como la masa total del sistema binario que forman.

* ***¿Hay periodos del año donde haya más probabilidad de detecciones de cierta masa? Si es así ¿De qué región del espacio provienen?***

Tras aplicar el análisis visual y la comparación de grupos hemos visto que la respuesta es **negativa**.

* ***¿Cuáles son las detecciones más cercanas? ¿Y las más lejanas?***

En el análisis descriptivo que realizamos al inicio vimos que la detección más cercana se encontraba a **40 Megapársecs** y la más lejana a **8280 Megapársecs**.

# 6. Vídeo
